---
title: "Exercicio de laboratorio"
author: "César A. Galvão - 19/0011572"
date: "`r Sys.Date()`"
output: pdf_document
---

```{r setup, include=FALSE}
knitr::opts_chunk$set(echo = TRUE)

library(kableExtra)
library(broom)
library(car)
library(dplyr)
```

# Questao 1

```{r dados}
tipo <- factor(c("I", "II", "III"))
tempo <- c(19,20,16,
           22,21,15,
           20,33,18,
           18,27,26,
           25,40,17)
dados <- data.frame(tipo, tempo)
```

## Determine a forma do modelo e as hipóteses consideradas

A comparação das médias dos grupos, neste caso os tipos de circuito, será realizada mediante análise de variância. O modelo escolhido para tal é o modelo de efeitos, expresso na equação a seguir

\begin{equation}
  y_{ij} = \mu + \tau_i + e_{ij}, \quad i = 1, 2,..., a; \quad j = 1, 2,..., n 
\end{equation}

em que $\mu$ é a média geral, $\tau_i$ é a média ou efeito dos grupos e $e_{ij}$ é o desvio do elemento. Os grupos são indexados por $i$ e os indivíduos de cada grupo indexados por $j$.

As hipóteses do teste são as seguintes:
\begin{align}
  \begin{cases}
    H_0: \tau_1 = ... = \tau_a = 0, \quad \text{(O efeito de tratamento é nulo)}\\
    H_1: \exists \tau_i \neq 0
  \end{cases}
\end{align}

que equivale dizer

\begin{align}
  \begin{cases}
    H_0: \mu_1 = ... = \mu_a\\
    H_1: \exists \mu_i \neq \mu_j, \, i \neq j.
  \end{cases}
\end{align}

## Qual a forma da estatística de teste e sua distribuição amostral?

A estatística de teste é calculada mediante a média ponderada entre a soma dos quadrados dos tratamentos e a soma dos quadrados dos resíduos (quadrados médios dos tratamentos e dos resíduos respectivamente). Sob $H_0$ a estatística de teste tem distribuição $F(a-1, an-a)$. Os graus de liberdade correspondem aos denominadores dos quadrados médios. Especificamente,

\begin{align}
  \frac{\frac{\text{SQTRAT}}{a-1}}{\frac{\text{SQRES}}{an-a}} = \frac{\text{QMTRAT}}{\text{QMRES}} \sim F(a-1, an-a)
\end{align}

## Construa a tabela de análise de variância e conclua o teste considerando alfa = 0,05

```{r tabela-anova}
tabela <- aov(tempo ~ tipo, dados)

broom::tidy(tabela) %>%
  kbl(align = 'c')%>%
  kable_paper(full_width = T)
```

Com base apenas na ANOVA, cujo p-valor é $< 0,05$, há evidências para rejeitar $H_0$, ou seja, existe pelo menos uma média de grupo diferente das demais.

## Quais são as suposições adotadas para a ANOVA? Essas suposições foram satisfeitas para esse experimento?

Para o teste de análise de variâncias, considerando o modelo de efeitos, supõe-se sobre os resíduos, elemento aleatório do lado direito da expressão do modelo:

* independência;
* normalidade;
* homogeneidade de variâncias (homocedasticidade).

Por hipótese, supõe-se que as amostras são independentes. Não há, a priori, como testar independência pois entende-se que isso é derivado do desenho do experimento.

A normalidade da distribuição dos resíduos pode ser testada mediante o teste de Shapiro-Wilk.

```{r normalidade-residuos}
shapiro.test(tabela$residuals)
```
O teste assume como hipótese nula a normalidade dos dados amostrais. Com base no p-valor obtido, não há evidências para a rejeição de $H_0$. Isto é, supõe-se normalidade dos dados.

Quando à homocedasticidade, utiliza-se o teste de Levene. A hipótese nula supõe homogeneidade de variâncias entre as amostras.

```{r homocedasticidade}
#teste de homocedasticidade sobre resíduos
car::leveneTest(tempo ~ tipo, dados)
```

De fato, obtém-se p-valor superior a 0.05, sugerindo a não rejeição de $H_0$.
  
## Faça comparações entre os pares de médias pelo teste de Tukey e apresente os resultados.

Opta-se pelo teste de Tukey para comparações múltiplas de médias. Trata-se de um teste unilateral para comparação de médias entre grupos de tratamento. Sob $H_0$, ou seja, a igualdade entre as médias comparadas, a estatística de teste segue uma distribuição Tukey, cujos parâmetros são os graus de liberdade do resíduo e o número de comparações:

\begin{align}
  \frac{|\bar{y}_i. - \bar{y}_j.|}{\sqrt{\frac{\text{QMRES}}{n}}} \stackrel{H_0}{\sim} \text{Tukey} \left( gl. res., n^o comp. \right)
\end{align}

```{r comparacoes-multiplas}
TukeyHSD(tabela)
```

Pelo teste de Tukey, há indícios para rejeição de $H_0$ apenas quando comparados os grupos II e III, corroborando o resultado da análise de variâncias.

## Intervalo de confiança

```{r medias-grupos}
dados %>%
  group_by(tipo)%>%
  summarise(media = mean(tempo))%>%
  print()
```

O grupo de menor média de tempo é o grupo III, cuja média é de 18,4. Considerando que a comparação da média do grupo à média global é uma análise de resíduos, utiliza-se como variância QMRES, pois $E\left(\text{QMRES}\right) = \sigma^2$. Dessa forma, calcula-se o intervalo de confiança considerando $\gamma = 0,98$:

```{r IC, echo = FALSE}
gl <- 15*3 - 3 #(an - a)
alfa <- (1-0.98)/2

qt(alfa, gl)

IC <- qt(alfa, gl, lower.tail = FALSE)*sqrt(32.56667/15)
18.4+IC
18.4-IC

```


\begin{align}
  IC\left( \bar{y}_i.; \gamma \right) &= \bar{y}_i. \pm t_{(an-a, 1-\alpha/2)} \cdot \sqrt{\frac{\text{QMRES}}{n}}\\
 IC\left( \bar{y}_3.; 0,98 \right) &= 18,4 \pm 2,41847 \cdot \sqrt{\frac{\text{32,56667}}{15}}\\
  &= 18,4 \pm 3,56\\
  &= \left[ 14,83 ; 21,96 \right]
\end{align}

