---
title: "Lista 1 modulo 3"
author: "César A. Galvão - 19/0011572"
date: "`r Sys.Date()`"
output:
  pdf_document: 
    toc: true
    toc_depth: 3
    number_sections: false
    keep_tex: yes
latex_engine: pdflatex
header-includes:
  \usepackage{helvet}
  \renewcommand\familydefault{\sfdefault}
include-before:
- '`\newpage{}`{=latex}'
---

\let\oldsection\section
\renewcommand\section{\clearpage\oldsection}

```{r setup, include=FALSE}
knitr::opts_chunk$set(echo = TRUE)
options(scipen = 9999)

library(kableExtra)
library(broom)
library(tidyverse)
library(magrittr)
```

# 

## Modelo e ANOVA

```{r dados, echo = FALSE}

a <- 2 #niveis de glass
b <- 3 #niveis de phosphor

glass <- factor(rep(c(1,1,1,2,2,2), 3))
phosphor <- factor(rep(c(1,2,3), each = 6))
values <- c(280,290,285,230,235,240,
            300,310,295,260,240,235,
            290,285,290,220,225,230)

dados <- data.frame(glass, phosphor, values)
```

É utilizado o modelo de experimentos fatoriais, representado por:

\begin{align*}
  y_{ijk} = \mu + \tau_i + \beta_j + \left( \tau\beta \right)_{ij} + e_{ijk}, \quad i = 1, 2,..., a; \quad j = 1, 2,..., b \quad k = 1, 2,..., n
\end{align*}

em que $\mu$ é a média geral, $\tau_i$ é o efeito do fator **vidro**, $\beta_j$ é o efeito do fator **fósforo**, $(\tau\beta)_{ij}$ é o efeito de interação entre os dois fatores e $e_{ijk}$ é o desvio do elemento. Portanto, existem $a \cdot b = 3 \cdot 2 = 6$ tratamentos possíveis para este experimento.

```{r anova, echo = FALSE}
tabela_aov <- aov(values ~ phosphor*glass)

tabela_aov %>% 
  tidy() %>%
knitr::kable(
    format = "latex",
    align = "c",
    booktabs = TRUE,
    longtable = TRUE,
    linesep = "",
    escape = FALSE,
    digits = 4
    ) %>%
  kableExtra::kable_styling(
      position = "center",
      latex_options = c("striped", "repeat_header"),
      stripe_color = "gray!15")
  
```

Pela tabela de ANOVA, os efeitos de ambos os fatores do experimento são significativos considerando mesmo $\alpha = 0,01$. No entanto rejeita-se a hipótese de existência de interação entre os fatores. Ou seja, pode-se considerar os efeitos do tipo de vidro e do tipo de fósforo independentes.

## Estimadores

```{r parametros, echo = FALSE}
mu <- mean(values)
qmres <- tidy(tabela_aov)$meansq[4]

taus <- tapply(values, glass, mean)-mu
betas <- tapply(values, phosphor, mean)-mu
taubeta <- tapply(values, paste(glass, phosphor), mean)-mu

data.frame(mu, qmres)%>%
  knitr::kable(
    format = "latex",
    align = "c",
    booktabs = TRUE,
    longtable = TRUE,
    linesep = "",
    col.names = c("$\\mu$", "$\\sigma^2$"),
    escape = FALSE,
    digits = 3
    ) %>%
  kableExtra::kable_styling(
      position = "center",
      latex_options = c("striped", "repeat_header"),
      stripe_color = "gray!15")

data.frame(taus, t = c(1:2))%>%
  pivot_wider(names_from = t, values_from = taus)%>%
  knitr::kable(
    format = "latex",
    align = "c",
    booktabs = TRUE,
    longtable = TRUE,
    linesep = "",
    col.names = c("$\\tau_1$", "$\\tau_2$"),
    escape = FALSE,
    digits = 3
    ) %>%
  kableExtra::kable_styling(
      position = "center",
      latex_options = c("striped", "repeat_header"),
      stripe_color = "gray!15")

data.frame(betas, b = c(1:3))%>%
  pivot_wider(names_from = b, values_from = betas)%>%
  knitr::kable(
    format = "latex",
    align = "c",
    booktabs = TRUE,
    longtable = TRUE,
    linesep = "",
    col.names = c("$\\beta_1$", "$\\beta_2$", "$\\beta_3$"),
    escape = FALSE,
    digits = 3
    ) %>%
  kableExtra::kable_styling(
      position = "center",
      latex_options = c("striped", "repeat_header"),
      stripe_color = "gray!15")

data.frame(taubeta, tb = c(1:6))%>%
  pivot_wider(names_from = tb, values_from = taubeta)%>%
  knitr::kable(
    format = "latex",
    align = "c",
    booktabs = TRUE,
    longtable = TRUE,
    linesep = "",
    col.names = c("$\\tau_1\\beta_1$", "$\\tau_1\\beta_2$", "$\\tau_1\\beta_3$", "$\\tau_2\\beta_1$", "$\\tau_2\\beta_2$", "$\\tau_2\\beta_3$"),
    escape = FALSE,
    digits = 3
    ) %>%
  kableExtra::kable_styling(
      position = "center",
      latex_options = c("striped", "repeat_header"),
      stripe_color = "gray!15")
```

## Gráficos de interação

As linhas paralelas do gráfico a seguir sugerem não haver interação entre os fatores, além de indicar possível diferença entre o fósfóro tipo 2 e os demais para vidro tipo 1.

```{r grafico1, echo = FALSE}
interaction.plot(glass, phosphor, values)

```

O gráfico seguinte também sugere não haver interação entre fatores, mas aparentemente deve haver uma diferença de desempenho quanto ao tipo de vidro, independentemente do tipo de fósforo.

```{r grafico2, echo = FALSE}
interaction.plot(phosphor, glass, values)
```

## Decomposição de graus de liberdade

A seguir são decompostos os graus de liberdade para o tipo de fósforo, quando o tipo de vidro é 1.

### Teste F

A seguir, o teste F é realizado para os tipos de fósforo quando o tipo do vidro é 1. Considera-se $H_0$ como a igualdade entre efeitos de fósforo e $H_1$ a diferença de pelo menos um nível em relação aos demais. O p-valor do teste é calculado da seguinte forma: 

\begin{align*}
  \text{p-valor} = 1-F\left( \frac{SQ_{\text{fosf}}/2}{QM_{\text{res}}}, gl1 = 2, gl2 = 12 \right)
\end{align*}

Obtém-se as seguintes probabilidades, indicando que não há, a nível de significância $\alpha = 0,05$, diferença entre os tipos de fósforo.

```{r testef, echo = FALSE}
medias_pho_glass1 <- dados[dados$glass==1, ] %$%
  tapply(values, phosphor, mean)

sq_pho_glass1 <- 3*(medias_pho_glass1 - mean(dados[dados$glass==1, "values"]))^2

results <- 1-pf((sq_pho_glass1/2)/qmres, 2, 12)

data.frame(results, names = c("P1", "P2", "P3"))%>%
  pivot_wider(everything(),names_from = "names", values_from = "results")%>%
  mutate(Fosforo = "p-valor")%>%
  select(Fosforo, everything()) %>%
  knitr::kable(
    format = "latex",
    align = "c",
    booktabs = TRUE,
    longtable = TRUE,
    linesep = "",
    escape = FALSE,
    digits = 4
    ) %>%
  kableExtra::kable_styling(
      position = "center",
      latex_options = c("striped", "repeat_header"),
      stripe_color = "gray!15")
```

### Tukey

O teste de Tukey é realizado utilizando a função `TukeyHDS()` e os resultados são expostos abaixo. Da mesma forma, a hipótese nula é rejeitada e diz-se que não há diferença entre os trsão superiores àqueles do teste F.

```{r, echo = FALSE}

casos <- c("2:1-1:1", "3:1-1:1", "3:1-2:1")
TukeyHSD(tabela_aov) %>% 
  tidy() %>%
  filter(contrast %in% casos)%>%
  select(-`null.value`)%>%
  knitr::kable(
    format = "latex",
    align = "c",
    booktabs = TRUE,
    longtable = TRUE,
    linesep = "",
    escape = FALSE,
    digits = 4
    ) %>%
  kableExtra::kable_styling(
      position = "center",
      latex_options = c("striped", "repeat_header"),
      stripe_color = "gray!15")
```

## Probabilidade de erro tipo II


```{r erro2, echo = FALSE}

tau <- c(20, -20)
n <- 9

phi2 <- n*(sum(tau^2))/qmres

fcrit <- qf(.95, 1, 8)

perro2 <- pf(fcrit, 1, 8, ncp = phi2)

```
Calcula-se a probabilidade de erro tipo 2 considerando:

* $\tau = \{20, -20\}$;
* $n = 9$;
* $\phi^2 = n\frac{\sum \tau^2}{QM_\text{res}}$;
* $F_{crit}$ = `r round(fcrit,4)`;

Obtém-se erro tipo II igual muito próximo a zero, da ordem de $5\cdot10^{-16}$.
