---
title: "Experimentos Fatoriais"
author: "César A. Galvão - 19/0011572"
date: "`r Sys.Date()`"
output:
  pdf_document: 
    toc: true
    toc_depth: 2
    number_sections: false
    keep_tex: yes
latex_engine: pdflatex
header-includes:
  \usepackage{helvet}
  \renewcommand\familydefault{\sfdefault}
include-before:
- '`\newpage{}`{=latex}'
---

\let\oldsection\section
\renewcommand\section{\clearpage\oldsection}

```{r setup, include=FALSE}
knitr::opts_chunk$set(echo = TRUE)
options(scipen = 9999)

library(kableExtra)
library(broom)
library(tidyverse)
```

# 

## Modelo e ANOVA

```{r dados, echo = FALSE}

a <- 2 #niveis de glass
b <- 3 #niveis de phosphor

glass <- factor(rep(c(1,1,1,2,2,2), 3))
phosphor <- factor(rep(c(1,2,3), each = 6))
values <- c(280,290,285,230,235,240,
            300,310,295,260,240,235,
            290,285,290,220,225,230)

dados <- data.frame(glass, phosphor, values)
```

É utilizado o modelo de experimentos fatoriais, representado por:

\begin{align*}
  y_{ijk} = \mu + \tau_i + \beta_j + \left( \tau\beta \right)_{ij} + e_{ijk}, \quad i = 1, 2,..., a; \quad j = 1, 2,..., b \quad k = 1, 2,..., n
\end{align*}

em que $\mu$ é a média geral, $\tau_i$ é o efeito do fator **vidro**, $\beta_j$ é o efeito do fator **fósforo**, $(\tau\beta)_{ij}$ é o efeito de interação entre os dois fatores e $e_{ijk}$ é o desvio do elemento. Portanto, existem $a \cdot b = 3 \cdot 2 = 6$ tratamentos possíveis para este experimento.

```{r anova, echo = FALSE}
tabela_aov <- aov(values ~ phosphor*glass)

tabela_aov %>% 
  tidy() %>%
knitr::kable(
    format = "latex",
    align = "c",
    booktabs = TRUE,
    longtable = TRUE,
    linesep = "",
    escape = FALSE,
    digits = 4
    ) %>%
  kableExtra::kable_styling(
      position = "center",
      latex_options = c("striped", "repeat_header"),
      stripe_color = "gray!15")
  
```

Pela tabela de ANOVA, os efeitos de ambos os fatores do experimento são significativos considerando mesmo $\alpha = 0,01$. No entanto rejeita-se a hipótese de existência de interação entre os fatores. Ou seja, pode-se considerar os efeitos do tipo de vidro e do tipo de fósforo independentes.

## Estimadores

```{r parametros, echo = FALSE}
mu <- mean(values)
qmres <- tidy(tabela_aov)$meansq[4]

taus <- tapply(values, glass, mean)-mu
betas <- tapply(values, phosphor, mean)-mu
taubeta <- tapply(values, paste(glass, phosphor), mean)-mu

data.frame(mu, qmres)%>%
  knitr::kable(
    format = "latex",
    align = "c",
    booktabs = TRUE,
    longtable = TRUE,
    linesep = "",
    col.names = c("$\\mu$", "$\\sigma^2$"),
    escape = FALSE,
    digits = 3
    ) %>%
  kableExtra::kable_styling(
      position = "center",
      latex_options = c("striped", "repeat_header"),
      stripe_color = "gray!15")

data.frame(taus, t = c(1:2))%>%
  pivot_wider(names_from = t, values_from = taus)%>%
  knitr::kable(
    format = "latex",
    align = "c",
    booktabs = TRUE,
    longtable = TRUE,
    linesep = "",
    col.names = c("$\\tau_1$", "$\\tau_2$"),
    escape = FALSE,
    digits = 3
    ) %>%
  kableExtra::kable_styling(
      position = "center",
      latex_options = c("striped", "repeat_header"),
      stripe_color = "gray!15")

data.frame(betas, b = c(1:3))%>%
  pivot_wider(names_from = b, values_from = betas)%>%
  knitr::kable(
    format = "latex",
    align = "c",
    booktabs = TRUE,
    longtable = TRUE,
    linesep = "",
    col.names = c("$\\beta_1$", "$\\beta_2$", "$\\beta_3$"),
    escape = FALSE,
    digits = 3
    ) %>%
  kableExtra::kable_styling(
      position = "center",
      latex_options = c("striped", "repeat_header"),
      stripe_color = "gray!15")

data.frame(taubeta, tb = c(1:6))%>%
  pivot_wider(names_from = tb, values_from = taubeta)%>%
  knitr::kable(
    format = "latex",
    align = "c",
    booktabs = TRUE,
    longtable = TRUE,
    linesep = "",
    col.names = c("$\\tau_1\\beta_1$", "$\\tau_1\\beta_2$", "$\\tau_1\\beta_3$", "$\\tau_2\\beta_1$", "$\\tau_2\\beta_2$", "$\\tau_2\\beta_3$"),
    escape = FALSE,
    digits = 3
    ) %>%
  kableExtra::kable_styling(
      position = "center",
      latex_options = c("striped", "repeat_header"),
      stripe_color = "gray!15")
```


```{r grafico, echo = FALSE}
interaction.plot(glass, phosphor, values)

interaction.plot(phosphor, glass, values)
```


parametro de nao centralidade: E(SQA/sigma^2), SQA = (a-1)QMA
